【裁判字號】    99,交聲,204
【裁判日期】    990728
【裁判案由】    違反道路交通管理處罰條例聲明異議
【裁判全文】
臺灣新竹地方法院交通事件裁定         99年度交聲字第204號
移送機關即
原處分機關  交通部公路總局新竹區監理所新竹市監理站
異  議  人
即受處分人  甲○○
上列異議人即受處分人因違反道路交通管理處罰條例案件，對於
交通部公路總局新竹區監理所新竹市監理站民國99年3月17日竹
監新三字第裁51-E00000000號裁決書，聲明異議，本院裁定如下
：
    主  文
原處分撤銷。
甲○○汽車駕駛人，駕駛汽車經測試檢定酒精濃度超過規定標準
，吊扣重型機車駕駛執照拾貳個月，並接受道路交通安全講習。
    理  由
一、(1)按受處分人，不服主管機關所為之處分，得於接到裁決書
    之翌日起20日內，向管轄地方法院聲明異議；又交通法庭認
    為聲明異議有理由者，應以裁定將原處分經聲明異議部分撤
    銷，並自為裁定，道路交通管理處罰條例第87條第1項、道
    路交通案件處理辦法第20條前段分別定有明文。(2)次按汽車
    駕駛人飲用酒類或其他類似物後其吐氣所含酒精濃度超過每
    公升0.25毫克或血液中酒精濃度超過0.05%以上，不得駕車
    ；又汽車駕駛人，駕駛汽車經測試檢定有酒精濃度超過規定
    標準之情形者，處新臺幣（下同）15,000元以上60,000元以
    下罰鍰，並當場移置保管該汽車及吊扣其駕駛執照1年，並
    應接受道路交通安全講習，道路交通安全規則第114條第2款
    、道路交通管理處罰條例第35條第1項第1款、第24條第1項
    第2款分別定有明文。(3)再按違反道路交通管理事件裁決書
    處罰主文欄，應填註應受吊扣之汽車牌照、駕駛執照或執業
    登記證名稱、號碼及吊扣期間，違反道路交通管理事件統一
    裁罰基準及處理細則第43條第2項第3款亦定有明文。(4)又道
    路交通管理處罰條例所稱之「汽車」，依道路交通管理處罰
    條例第3條第8款之規定，包括「機器腳踏車」在內，均合先
    敘明。
二、原處分意旨略以：異議人即受處分人甲○○於民國98年1月
    21日凌晨1時21分許，騎乘車牌號碼387－BRY號重型機車行
    經新竹市○○路378號前，因酒後騎乘機車（經儀器測試酒
    精值為0.89mg/ml），經新竹市警察局第三分局南門派出所
    警員彭金隆填製竹市警交字第E00000000號舉發違反道路交
    通管理事件通知單（下稱違規通知單），原處分機關調查後
    認異議人有前開違規行為，乃依道路交通管理處罰條例35條
    第1項第1款、第24條第1項第2款（原處分漏載）之規定，裁
    處異議人罰鍰45,000元，吊扣駕駛執照12個月，並應參加道
    路安全講習。
三、異議意旨略以：伊被警察臨檢酒測遭拒留1夜，法院判罰50,
    000元，但同一時間派出所也開了1張監理所的罰單，罰45,0
    00元，1位警察先生告訴伊，一罪不兩罰，當法院的罰款高
    於交通部的罰款時，繳完法院的罰款後，其他的罰款可以不
    用繳，但仍需法院確定，為此聲明異議等語。
四、經查：
（一）異議人於上揭時、地酒後騎車，經警測得其呼氣酒精濃度
      超過標準值（每公升0.89毫克），並經警舉發「酒後駕車
      」違規，其所涉犯刑法第185條之3公共危險罪，經台灣新
      竹地方法院檢察署檢察官於98年2月4日以98年度速偵字第
      349號為緩起訴處分，其期間為1年，異議人並應向財團法
      人新竹市私立天主教仁愛啟智中心支付30,000元，依職權
      送請再議，經臺灣高等法院檢察署以98年度上職議字第22
      82號處分書發回，再經台灣新竹地方法院檢察署檢察官續
      行偵查，於98年3月16日以98年度偵續字第45號為緩起訴
      處分，其期間為1年，異議人並應向財團法人新竹市私立
      天主教仁愛啟智中心支付50,000元，依職權送請再議，復
      經台灣高等法院檢察署以98年度上職議字第3567號處分書
      駁回再議確定，緩起訴期間為98年3月25日起至99年3月24
      日止，異議人並已支付緩起訴處分金5萬元等情，有台灣
      新竹地方法院檢察署檢察官98年度偵續字第45號緩起訴處
      分書、緩起訴處分命令通知書、財團法人新竹市私立天主
      教仁愛啟智中心98年4月6日、98年6月24日捐款收據、違
      規通知單及台灣高等法院被告前案紀錄表等附卷可參，並
      經本院依職權調閱上開偵查卷宗核閱無訛，是異議人酒後
      超過規定標準駕駛動力交通工具而為警查獲，而受緩起訴
      處分期滿並確定之事實，均堪認定。
（二）按94年2月5日公布，於95年2月5日施行之行政罰法第26條
      規定：「一行為同時觸犯刑事法律及違反行政法上義務規
      定者，依刑事法律處罰之。但其行為應處以其他種類行政
      罰或得沒入之物而未經法院宣告沒收者，亦得裁處之。前
      項行為如經不起訴處分或為無罪、免訴、不受理、不付審
      理之裁判確定者，得依違反行政法上義務規定裁處之。」
      。又其他種類行政罰，係指違反行政法上之義務應受「裁
      罰性」之「不利處分」，依行政罰法第2條規定，包括限
      制或禁止行為之吊扣證照處分及警告性之講習處分在內。
      究其立法目的，一行為同時觸犯刑事法律及違反行政法上
      義務規定時，由於刑罰與行政罰同屬對不法行為之制裁，
      而刑罰之懲罰作用較強，故依刑事法律處罰，即足資警惕
      時，實無一事二罰再處行政罰之必要；且刑事法律處罰，
      由法院依法定程序為之，較符合正當法律秩序，應予優先
      適用，但罰鍰以外之沒入或其他種類行政罰，因兼具維護
      公共秩序之作用，為達行政目的，行政機關仍得併予裁處
      。
（三）復按緩起訴期間內，有下列情形之一者，檢察官得依職權
      或依告訴人之聲請撤銷原處分，繼續偵查或起訴：於期
      間內故意更犯有期徒刑以上刑之罪，經檢察官提起公訴者
      。緩起訴前，因故意犯他罪，而在緩起訴期間內受有期
      徒刑以上刑之宣告者。違背第253條之2第1項各款之應
      遵守或履行事項者，刑事訴訟法第253條之3第1項定有明
      文。準此可認，經檢察官為「緩起訴」處分者，於「緩起
      訴」之猶豫期間內，最終是否會被檢察官提起公訴，猶懸
      而未定，亦即「緩起訴」處分於猶豫期間內尚未具有實質
      之確定力，檢察官於緩起訴期間內，可對被告為繼續觀察
      ，如被告顯無反省警惕之情或根本欠缺反省警惕之能力，
      檢察官仍得依職權或依告訴人之聲請，將被告「緩起訴」
      處分撤銷，足見緩起訴處分顯與不起訴處分之性質不同。
      而行政罰法第26條明定「一行為不二罰」之原則，且應受
      行政罰之行為如經「不起訴處分或為無罪、免訴、不受理
      、不付審理」之裁判確定者，始得依違反行政法上義務規
      定裁處之，並未包括「緩起訴」處分在內；雖「緩起訴」
      處分之最終使被告免於刑事訴追之效果與「不起訴」處分
      之效果相同，行政罰法第26條第2項是否包括緩起訴處分
      情形，固非無疑，惟觀以被告須待緩起訴處分實質確定時
      ，才最終地確定免於受刑事訴追，亦即在緩起訴期間內即
      猶豫期間期滿前，該緩起訴處分仍有被撤銷之可能，此時
      原處分機關若依法為行政裁決，將使受處分人有同時遭受
      行政處罰及刑事訴追之危險，顯與行政罰法第26條規定之
      立法意旨相違背。且檢察官為緩起訴處分時，依刑事訴訟
      法第253條之2第1項規定對被告所為之指示及課予負擔，
      具有實質刑罰之效果，對被告具有財產減少及自由受限之
      影響，性質上可謂刑事處分，而緩起訴制度雖以特別預防
      為優先考量，但在具體個案決定上，實亦達到一般預防的
      作用及報應理念，基於一行為不二罰原則，異議人既已就
      其行為受到刑事處分，自不應因同一行為再受到國家的處
      罰（臺灣高等法院暨所屬法院96年法律座談會刑事類提案
      第36號研討結果參照）。準此，自行政罰法第26條規定立
      法意旨為有利於行為人之解釋，以及保障人民基本權，與
      法律規定明示其一排除其他原則之觀點，應認應受行政處
      罰之行為，關於罰鍰部分，同一事實如經緩起訴處分確定
      者，亦有行政罰法第26條明定一行為不二罰原則之適用。
      故檢察官為緩起訴處分時如已對異議人課予指示及負擔，
      應視為異議人已依刑事法律受到處罰，則於緩起訴處分確
      定後，除法律另有特別規定外，自不得再處以行政罰鍰。
      從而，汽車駕駛人之酒後駕車行為，經測試檢定酒精濃度
      超過規定標準時，其既違反道路交通管理處罰條例第35條
      第1項第1款所定之行政法上義務，同時又觸犯刑法第185
      條之3公共危險罪之刑事法律，則道路交通主管處罰機關
      依上開行政罰法第26條第1項但書規定，得對異議人處以
      其他種類行政罰之情形外，關於罰鍰部分，則應依行政罰
      法第26條及道路交通管理處罰條例第10條規定，移送地方
      法院檢察署處理。於移送後，除有行政罰法第26條第2項
      所定不起訴處分等事由或法律另有規定（此部分詳後述）
      ，得依違反行政法上義務規定另行裁處者外，即不得再依
      道路交通管理處罰條例第35條第1項第1款規定，裁處異議
      人罰鍰之行政罰。
（四）而按94年12月18日增訂公布，並於95年7月1日施行之道路
      交通管理處罰條例第35條第8項規定：「前項汽車駕駛人
      ，經裁判確定處以罰金低於本條例第92條第3項所訂最低
      罰鍰基準規定者，應依本條例裁決繳納不足最低罰鍰之部
      分。」，對照行政罰法第26條關於一事不二罰之規定，係
      於94年2月5日公布，於95年2月5日施行，顯見上開處罰條
      例規定之立法目的應係考量適用行政罰法第26條後，在酒
      後駕車違規應受刑事處罰者，刑罰處罰額度低於行政罰之
      流弊，參以大法官會議釋字第503號解釋所揭示：「…違
      反作為義務之行為，同時構成漏稅行為之方法而處罰種類
      相同者，如從其一重處罰已足達成行政目的時，即不得再
      就其他行為併予處罰，始符憲法保障人民權利之意旨」之
      法理，亦徵上開大法官解釋並未排除因前揭刑事處罰偏低
      所產生不合理之流弊而特別立法補繳差額之情形。再按中
      央法規標準法第16條規定：「法規對其他法規所規定之同
      一事項而為特別之規定者，應優先適用之。其他法規修正
      後，仍應優先適用。」，又道路交通管理處罰條例第2條
      規定：「道路交通管理、處罰，依本條例規定；本條例未
      規定者，依其他法律規定。」，行政罰法第1條規定：「
      違反行政法上義務而受罰鍰、沒入或其他種類行政罰之處
      罰時，適用本法。但其他法律有特別規定者，從其規定。
      」，故道路交通管理處罰條例基於特別法之地位而優於普
      通法行政罰法之適用。是以，違反道路交通管理處罰條例
      之酒後駕車行為人，如其因同一行為所受之罰金刑事處分
      低於主管機關依該條例第92條第3項所定之最低罰鍰基準
      規定（指道路交通管理事件統一裁罰基準表）時，交通裁
      罰機關仍得裁處該行為人不足部分之罰鍰，此於受緩起訴
      處分而依檢察官命令向國庫繳納處分金時，亦應為相同之
      解釋，否則，與其他酒後駕車受法院判處罰金而另需補繳
      行政罰鍰差額者相較，豈非公平。故於此情形，道路交通
      管理處罰條例第35條第8項規定應屬前述之特別規定，自
      應優先行政罰法第26條之適用。
（五）本件異議人酒後超過規定標準而駕駛動力交通工具之行為
      ，同時涉犯道路交通管理處罰條例第35條第1項第1款規定
      ，及刑法第158條之3之公共危險罪，已獲新竹地檢署檢察
      官為緩起訴處分，且處分期間期滿未經撤銷確定，異議人
      並依檢察官指示之負擔條件支付緩起訴處分金5萬元等情
      ，已如前述。經核此緩起訴處分附加條件之履行固非刑法
      所定刑罰之種類，然已影響被告之財產權權益，具有實質
      刑罰之效果，應可實質該當行政罰法第26條第1項之「依
      刑事法律」之刑事處分規定及道路交通管理處罰條例第35
      條第8項所定之「罰金」，然參諸違反道路交通管理事件
      統一裁罰基準表所載，對於駕駛人駕駛機器腳踏車，而其
      吐氣所含酒精濃度超過每公升0.55毫克以上，於期限內繳
      納或聽候裁決者，其最低應納罰鍰之數額為45,000元，是
      異議人繳納之緩起訴處分金5萬元，已逾越其違規行為所
      應繳納之罰鍰數額，依一事不二罰之原則，即毋庸再科處
      罰鍰，從而，原處分機關於異議人緩起訴處分期間屆滿後
      ，猶裁處異議人罰鍰45,000元，即難謂為適法。
（六）至原處分機關依法另處異議人吊扣駕駛執照12個月（詳下
      述）、並施以道安講習部分，核與徒刑之目的不同、種類
      殊異，乃為達維護用路權人生命、身體安全之裁罰性不利
      處分，依行政罰法第26條但書之規定，仍得裁處之。
（七）另觀諸原處分機關出具之裁決書「處罰主文」欄，並未填
      註應受吊扣之駕駛執照種類，核與違反道路交通管理事件
      統一裁罰基準及處理細則第43條第2項第3款規定不符。從
      而，本件異議人之「酒後騎乘重型機車，經測試呼氣中酒
      精濃度超過規定標準」之違規行為，徵諸上開法規內容，
      應明確揭示吊扣異議人重型機車駕駛執照12個月，始為適
      法。
五、綜上所述，異議人確有在裁決書所載時、地，有「因酒後騎
    乘重型機車，經測試呼氣中酒精濃度超過規定標準」之違規
    行為，原處分機關依道路交通管理處罰條例第35條第1項第1
    款、第24條第1項第2款（原處分漏載）之規定，吊扣異議人
    駕駛執照12個月、施以道路交通安全講習之其他種類行政裁
    罰部分，核無違誤。惟原處分機關在緩起訴處分期間屆滿後
    ，猶依道路交通管理處罰條例第35條第1項第1款規定裁罰異
    議人罰鍰45,000元部分，顯與行政罰法第26條第1項前段之
    規定意旨有違；且原處分機關之裁決書，未依違反道路交通
    管理事件統一裁罰基準及處理細則第43條第2項第3款規定而
    於主文欄記載明確，於法規未合，均有不當。從而，應認異
    議人提起本件異議為有理由，本院自應將原處分撤銷，自為
    裁定如主文第2項所示，以期適法。
六、據上論斷，應依道路交通管理處罰條例第87條第2項，道路
    交通案件處理辦法第20條前段，裁定如主文。
中    華    民    國    99    年    7    月     28    日
                  交通法庭法  官   蔡欣怡
如不服本裁定應於送達後5日內向本院提出抗告狀。
以上正本證明與原本無異。
中    華    民    國    99    年    7     月    28    日
                          書記官   曾柏方

司法院資訊處製作；財團法人民間司法改革基金會備份。
